【裁判字號】    96,交聲,1483
【裁判日期】    970131
【裁判案由】    聲明異議
【裁判全文】
臺灣高雄地方法院刑事裁定            96年度交聲字第1483號
原處分機關  交通部公路總局高雄區監理所
異  議  人  甲○○
上列異議人即受處分人因聲明異議案件，對於交通部公路總局高
雄區監理所96年11月21日所為之處分（原處分：高監自裁字裁80
-ZAQ024432、80-ZAQ024442、80-ZBP012934、80-ZBQ008313、
80-ZCQ007981、80-ZCR006814、80-ZBQ013388號），聲明異議，
本院裁定如下：
    主  文
異議均駁回。
    理  由
一、原處分機關以：異議人於附表所示之時間駕駛車號0422-PA
    號之自小貨車，行經如附表所示之國道收費站時，因其裝設
    之計次電子收費系統（以下簡稱ETC） 卡片餘額不足，致未
    能正常扣款繳費，經通知異議人補繳，異議人仍未於期限繳
    款，乃援引道路交通管理處罰條例第27條第1 項規定，裁處
    異議人每件新臺幣（下同）3,000 元之罰鍰。
二、異議意旨略以：異議人通過國道收費站時，係以ETC 繳費，
    雖購買之點數已經使用完畢，然因未察覺而繼續通過收費站
    之ETC 車道，並非出於惡意或強行通過，此與道路交通管理
    處罰條例第27條制定時係在處罰惡意經過應繳費路段且拒絕
    繳交費用，無視收費人員而強行、惡意通過之行為有異，對
    於如異議人因餘額不足而未能扣款成功此種非惡意不繳交之
    行為，至多應令其補繳過路費用。且異議人係在密集接續之
    時間繼續通過ETC 收費站，原因皆是因為點數使用完畢，上
    開行為不應重複處罰，方符合一事不二罰之原則云云。
三、異議人於附表所示時間駕駛車號0422-PA 號自小貨車，行經
    如附表所示之國道收費站，因所使用ETC 電子收費系統內餘
    額不足，未能扣款成功，經交通部臺灣區○道○○○路局委
    託遠通電收股份有限公司以掛號方式寄送通行費補繳通知單
    至異議人高雄縣鳳山市鎮○路2 巷16之4 號（於民國96 年6
    月28日送達），異議人仍未於該通知單上所列繳款期限即96
    年7 月10日之前補繳，內政部警政署國道公路局警察局乃於
    96 年10 月5 日依道路交通管理處罰條例第27條第1 項規定
    舉發，異議人於96年10月9 日補繳前開欠款，並於96年10月
    18日向原處分機關提出申訴，原處分機關轉請原舉發單位查
    復後，異議人仍於96年11月21日委託代理人到案陳述不服舉
    發事項，經原處分機關製開裁決書交付其代理人後異議人已
    於96年11月29日聲明異議等事實，有遠通電收股份有限公司
    （下稱遠通電收公司）97年1 月11日函覆本院之異議人交易
    （即違規）日期及催繳掛號號碼明細表、傳真查詢國內各類
    掛號郵件查單7 份、遠通電收公司補傳真予本院之交通部臺
    灣區○道○○○路局委託遠通公司補繳通行費及作業處理費
    通知單7 份、交通部臺灣區○道○○○路局泰山收費站函、
    交通部臺灣區○道○○○路局委託遠通電收股有限公司補繳
    通行費及作業處理費簡易通知單、遠通電收股份有限公司仁
    德南門市代收款專用繳款證明、交通部公路總局高雄區監理
    所送達證書、交通部公路總局高雄區○○○○○道路交通管
    理事件裁決書等在卷可稽，並為異議人所不爭執，前開事實
    首堪認定。
四、按汽車行駛於應繳費之公路、橋樑、隧道或輪渡，不依規定
    繳費者，處汽車所有人或駕駛人新臺幣3,000 元以上6,000
    元以下罰鍰，並追繳欠費；汽車通行於應繳通行費之公路，
    經收費站不依規定繳費者，徵收機關應向其追繳通行費及加
    收追繳作業費用；有第1 項違規行為者，另由公路主管機關
    依道路交通管理處罰條例第27條規定處罰之，道路交通管理
    處罰條例第27條第1 項、公路通行費徵收管理辦法第15條第
    1 項、第3 項分別定有明文。次按高速公路電子收費票證之
    可用金額不足抵扣應繳通行費時將不予扣款，營運單位將依
    不照章繳費之規定處理；依公路通行費徵收管理辦法第15條
    ，用路人不依規定繳費者，營運單位應依用路人不同之欠費
    行為，依本局查明之車籍資料，製發「補繳通行費及作業處
    理費通知單」，追繳通行費並加收作業處理費用；除第16點
    外，用路人可自行於規定期限內至指定地點繳納通行費及「
    欠費自動補繳作業處理費」，因系統因素致無法完成扣款交
    易者，不另收「欠費自動補繳作業處理費」。逾規定期限未
    繳納者，由本局查明車主資料後，交營運單位寄發「補繳通
    行費及作業處理費通知單」通知補繳通行費及「欠費通知補
    繳作業處理費」，因系統因素致無法完成扣款交易者，不另
    收「欠費通知補繳作業處理費」。用路人應於通知單所列之
    繳費期限內完成補繳程序，逾期未繳納則移送相關警察單位
    依法處理。交通部臺灣區○道○○○路電子收費申裝及欠費
    追繳作業注意事項第10點、第13點第1 項、第17點亦有明文
    。
五、經查：異議人經過如附表所示之國道收費站，本可以現金、
    回數票或電子收費系統即ETC 繳納通行費，異議人既選擇使
    用ETC 繳費，享受其收費之便利性，並免去另行準備零錢或
    回數票之麻煩，即應於行經自動收費系統前檢查其ETC 卡片
    之餘額以及電池電量，確認其電子收費系統運作良好而可以
    使用，俾使行經收費站時能夠正常扣款繳費，此係因異議人
    選擇之繳費方式賦予異議人之義務，異議人未於行使經收費
    站前檢查其卡片餘額，應已有過失；況為提醒使用ETC 之用
    路人其交易是否成功，用路人行經電子收費車道時如遇交易
    成功、交易失敗、低電量、餘額低於120 元等狀況時，其所
    裝設通訊設備分別會發出「短低音1 聲、短高音1 聲」、「
    長低音3 聲」、「連續3 聲短高音，連續3 次」、「短高音
    2 聲、短低音2 聲、短高音2 聲、短低音2 聲、短高音2 聲
    」等不同之警示聲響，使用路人知悉其所裝設之ETC 設備之
    運作情形，而用路人亦能向主管機關委託之民間營運單位申
    請以行動電話之簡訊提醒已發生扣款不成功之狀況，此有遠
    通電收公司網頁內容中詳述其e 通機之功能列印在卷，並經
    本院函詢遠傳電通公司後，該公司96年12月27日回函確認其
    e 通機確有餘額小於120 元即會產生警訊之功能、e 通機操
    作指南、異議人申辦e 通機之使用情形等附於本院卷內。是
    異議人於有上開得知其餘額不足之情況下，仍多次於附表所
    示之時間通過收費站，異議人對於不能正常扣款，即有可歸
    責於己之事由。而因裝設電子收費系統之駕駛人確實有可能
    因一時疏忽或系統故障等情形而未能正常扣繳應繳之通行費
    用，此種申裝ETC 而未能扣款成功之情形，與使用傳統繳交
    通行費而故不繳交仍屬有異，如均逕依道路交通管理處罰條
    例第27條第1 項處以罰鍰，於某些無可歸責於駕駛人之情形
    ，恐對於申裝ETC 之駕駛人失之過苛，交通部臺灣區○道○
    ○○路電子收費申裝及欠費追繳作業注意事項乃規定用路人
    可自行於規定期限內繳納通行費及欠費自動補繳作業處理費
    ，如於補繳通知單所列期限內完成補繳程序，主管機關亦無
    須依道路交通管理處罰條例第27條第1 項追究用路人欠費之
    責任。上開規定既已考慮利用現金或回數票與使用ETC 給付
    通行費之差異，而設計有通知後依期限補繳即無庸受罰之方
    式，遠通電收公司亦已寄送交通部臺灣區○道○○○路局委
    託遠通電收股份有限公司補繳通行費及作業處理費通知單予
    異議人，異議人於96年6 月28日收受通知後逾期仍不繳款，
    依法自得加以處罰，故異議人所謂原處分機關依道路交通管
    理處罰條例第27條第1 項責罰使用ETC 之用路人，與道路交
    通管理處罰條例第27條制訂時立法背景不同，原處分機關之
    處罰逸脫條文之歷史解釋云云，即難採信。而道路交通管理
    處罰條例第27條之條文，本無限定僅得處罰強行、惡意通過
    而無視於收費人員之情形，原處分機關之裁決自無異議人所
    指悖離該條文文義之瑕疵。
六、再查數行為違反同一或不同行政法上義務之規定者，分別處
    罰之，此為行政罰法第25條所明定。道路交通管理處罰條例
    第27條第1 項之規定意旨，即在於揭示駕駛人行駛於應繳費
    之公路，凡行經收費站時即應依規定繳費，是若駕駛人於行
    經不同收費站時均未依規定繳費，縱其行經收費站之時間僅
    相差數十分鐘或數小時，其行為仍係違反多數之行政法上義
    務。異議人於附表所示之時間行經如附表所示之收費站，而
    均未繳納通行費，異議人之行為屬於數次違背行政法義務之
    行為，無法視為單一行為，原處分機關分別處罰之行為，尚
    未違反「一事不二罰」之法理。
七、綜上所述，原處分機關因異議人於附表所示之時間駕駛車號
    0422-PA 號之自小貨車，行經如附表所示之國道收費站時未
    能正常扣款繳費，經通知異議人補繳，異議人仍未於期限繳
    款，乃裁處異議人每件新臺幣3,000 元之罰鍰，核無不當。
    從而，本件異議為無理由，均應予駁回。
據上論斷，應依道路交通案件處理法第19條，裁定如主文。
中    華    民    國    97    年    1     月    31    日
                  交通法庭    法  官  黃紀錄
以上正本證明與原本無異。
如不服本裁定，應於收受送達後5 日內向本院提出抗告狀。
中    華    民    國    97    年    1     月    31    日
                              書記官  林志衡
附表
┌──┬─────┬────────┬────┬──────┬───────┬───────┐
│編號│  案  號  │裁決書字號      │違規日期│ 違規地點   │舉發通知單字號│最初催繳掛號號│
│    │          │                │        │            │              │碼            │
├──┼─────┼────────┼────┼──────┼───────┼───────┤
│ １ │96年交聲字│高監自裁字裁    │96.05.05│泰山收費站  │公警局交字第  │00000000000000│
│    │第1483號  │80-ZAQ024432號  │08：28  │北上        │ZAQ024432 號  │              │
├──┼─────┼────────┼────┼──────┼───────┼───────┤
│ ２ │96年交聲字│高監自裁字裁    │96.05.05│泰山收費站  │公警局交字第  │00000000000000│
│    │第1484號  │80-ZAQ024442號  │11：52  │南下        │ZAQ024442 號  │              │
├──┼─────┼────────┼────┼──────┼───────┼───────┤
│ ３ │96年交聲字│高監自裁字裁    │96.05.05│楊梅收費站  │公警局交字第  │00000000000000│
│    │第1485號  │80-ZBP012934號  │14：00  │南下        │ZBP012934 號  │              │
├──┼─────┼────────┼────┼──────┼───────┼───────┤
│ ４ │96年交聲字│高監自裁字裁    │96.05.05│造橋收費站  │公警局交字第  │00000000000000│
│    │第1486號  │80-ZBQ008313號  │16：02  │南下        │ZBQ008313 號  │              │
├──┼─────┼────────┼────┼──────┼───────┼───────┤
│ ５ │96年交聲字│高監自裁字裁    │96.05.05│后里收費站  │公警局交字第  │00000000000000│
│    │第1487號  │80-ZCQ007981號  │16：30  │南下        │ZCQ007981 號  │              │
├──┼─────┼────────┼────┼──────┼───────┼───────┤
│ ６ │96年交聲字│高監自裁字裁    │96.05.05│員林收費站  │公警局交字第  │00000000000000│
│    │第1488號  │80-ZCR006814號  │17：11  │南下        │ZCR006814 號  │              │
├──┼─────┼────────┼────┼──────┼───────┼───────┤
│ ７ │96年交聲字│高監自裁字裁    │96.05.24│楊梅收費站  │公警局交字第  │00000000000000│
│    │第1489號  │80-ZBQ013388號  │12：42  │南下        │ZBQ013388 號  │              │
└──┴─────┴────────┴────┴──────┴───────┴───────┘


司法院資訊處製作；財團法人民間司法改革基金會備份。
